【裁判字號】    99,保險上,28
【裁判日期】    991231
【裁判案由】    給付保險金
【裁判全文】
臺灣高等法院民事判決                99年度保險上字第28號
上  訴  人  國泰人壽保險股份有限公司
法定代理人  蔡宏圖
訴訟代理人  賴盛星律師
複代理人    劉淑琴律師
被上訴人    莊雯翔
                        號
訴訟代理人  梁淑華律師
            許峰源律師
上列當事人間請求給付保險金事件，上訴人對於中華民國臺灣桃
園地方法院98年度保險字第11號第一審判決提起上訴，本院於99
年12月21日言詞辯論終結，判決如下：
    主      文
上訴駁回。
第二審訴訟費用由上訴人負擔。
    事實及理由
一、被上訴人主張：被上訴人於民國95年3月13日以伊母親林玉
    貴為被保險人，向上訴人投保國泰人壽鍾情終身壽險（保單
    號碼：0000000000），並附加新台幣（下同）200萬元之國
    泰人壽全方位傷害（死殘）保險附約，被上訴人為上開保險
    契約及附約之要保人及受益人。被保險人林玉貴於上訴人承
    保期間之97年2月19日下午被發現側躺在台北縣鶯歌鎮○○
    ○街54號6樓家中客廳地板上，經送醫途中身亡，而依臺灣
    板橋地方法院檢察署（下稱板橋地檢署）相驗屍體證明書（
    下稱相驗證明書）記載，直接引起被保險人林玉貴死亡原因
    係：「因呼吸道感染，加上肥胖而胸廓體積減少，服用安眠
    藥及套錯長褲於頸部，造成急性呼吸衰竭而死亡」等語，足
    見係意外死亡。惟被上訴人依約向上訴人申請給付意外險保
    險金額200萬元，遭上訴人以相驗證明書上所記載被保險人
    林玉貴之死亡方式為「病死或自然死」為由拒絕理賠。爰依
    保險契約之法律關係，請求上訴人給付保險金。（於原審聲
    明：上訴人應給付被上訴人200萬元，及自97年6月7日起至
    清償日止，按年息百分之10計算之利息。原審判准被上訴人
    之請求，上訴人不服提起上訴。）答辯聲明：上訴駁回。
二、上訴人則以：保險法第131條規定「意外傷害，指非由疾病
    引起之外來突發事故。」因此，必須導致傷害或死亡之原因
    係出於疾病以外之外來突發事故，始足當之。被上訴人自須
    就被保險人係遭遇疾病以外之外來、突發意外事故，並因此
    導致被保險人死亡之直接原因之事實負舉證之責。如保險事
    故之發生係源於被保險人身體自身之原因所導致者，即不能
    認係外來突發意外事故。依板橋地檢署所開立之相驗證明書
    記載被保險人死亡方式為「病死或自然死」，而上開相驗證
    明書係依法務部法醫研究所（下稱法醫研究所）之鑑定報告
    而製作，足認法醫研究所鑑定意見，並未認定被保險人係意
    外死亡，否則相驗證明書自當記載被保險人林玉貴係意外死
    亡。上開相驗證明書係公文書推定為真正，被上訴人既無法
    舉證並推翻上開公文書上所記載被保險人林玉貴係「病死或
    自然死」之事實，自應推認被保險人林玉貴係病死或自然死
    ，而無從認定被保險人林玉貴係意外死亡。則被上訴人請求
    保險理賠，顯屬無據等語，資為抗辯。上訴聲明：(一)原判決
    廢棄。(二)被上訴人在第一審之訴駁回。
三、本件不爭執事項：
  (一)被上訴人於95年3月13日以其母林玉貴為被保險人，與上訴
    人訂立「國泰人壽鍾情終身壽險」保險主契約，保單號碼：
    0000000000，保險期間自95年3月13日起至被保險人終身為
    止，要保人及受益人均為被上訴人，另附加200萬元全方位
    傷害保險（死殘）附約，該附約約定被保險人意外身故理賠
    保險金額為200萬元（下稱系爭保險契約），有保險單契約
    條款、全方位傷害保險附約及要保書各1份在卷可稽（見臺
    灣臺北地方法院98年度審保險字第48號卷，下稱北院卷，第
    15頁至第39頁）。
  (二)被保險人林玉貴於系爭保險契約保險期間內之97年2月19日
    死亡。經板橋地檢署檢察官會同法醫師解剖並將檢體送法醫
    研究所鑑定結果認為死亡原因為：「因呼吸道感染，加上肥
    胖而胸廓體積減少，服用安眠藥及套錯長褲於頸部，造成急
    性呼吸衰竭而死亡」，有相驗證明書1份在卷可參（見北院
    卷第40頁）。
  (三)被上訴人於97年5月21日以被保險人林玉貴係意外死亡為由
    ，備齊相關文件，向上訴人請求理賠意外死亡保險金額200
    萬元。上訴人於同年5月22日收件，並於95年7月1日以被保
    險人林玉貴係因病死與系爭保險附約理賠要件不符為由拒絕
    理賠，有被上訴人之理賠申請書及上訴人之覆函在卷可查（
    見北院卷第41頁至44頁、原審卷第144頁至145頁）。
四、被上訴人主張被保險人林玉貴係意外死亡，符合系爭保險附
    約理賠要件，得向上訴人理賠意外死亡保險金額200萬元，
    上訴人則以上開情詞置辯，則本件爭點在於被保險人林玉貴
    死亡原因，究係非疾病引起之外來突發意外事故而致死亡？
    亦或係疾病致死？茲論述如下：
  (一)按「傷害保險人於被保險人遭受意外傷害及其所致殘廢或死
    亡時，負給付保險金額之責。前項意外傷害，指非由疾病引
    起之外來突發事故所致者」，保險法第131條定有明文。又
    系爭保險契約（全方位保險附約）第3條第1項及第3項約定
    ：「被保險人於本附約有效期間內，因遭受意外傷害事故…
    ，致其身體蒙受傷害而致身故或殘廢時，依照本附約約定，
    給付保險金」。「本條所稱『意外傷害事故』，指非由疾病
    引起之外來突發事故」（見北院48號卷第33頁）。職是，被
    保險人林玉貴是否係意外事故致死亡（非疾病引起之外來突
    發事故而致死亡），係上訴人應否理賠保險金之要件。
  (二)又「意外傷害保險乃相對於健康保險，健康保險係承保疾病
    所致之損失；意外傷害保險則在承保意外傷害所致之損失。
    人之傷害或死亡之原因，其一來自內在原因，另一則為外在
    事故（意外事故）。內在原因所致之傷害或死亡，係指被保
    險人因罹犯疾病、細菌感染、器官老化衰竭等身體內部因素
    所致之傷害或死亡；至外來事故（意外事故），則係指內在
    原因以外之一切事故而言，其事故之發生為外來性、偶然性
    ，而不可預見，除保險契約另有特約不保之事項外，意外事
    故均屬意外傷害保險所承保之範圍。」；然「意外傷害之界
    定，在有多數原因競合造成傷殘或死亡事故之情形時，應側
    重於『主力近因原則』，以是否為被保險人因罹犯疾病、細
    菌感染、器官老化衰竭等身體內在原因以外之其他外來性、
    突發性（偶然性）、意外性（不可預知性）等因素作個案客
    觀之認定，並考量該非因被保險人本身已存在可得預料或查
    知之外在因素，是否為造成意外傷殘或死亡事故之主要有效
    而直接之原因（即是否為其重要之最近因果關係)而定」，
    有最高法院92年台上字第2710號及同院94年台上字第1816號
    判決意旨可參。
  (三)證人即與被保險人林玉貴同住之弟弟林宸緯於原審審理中證
    稱：「（問：發現林玉貴時是否已經斷氣？）我發現時，她
    嘴巴已經呈現黑色，沒有呼吸，仍有餘溫。身上穿運動服，
    有一件黑色衣服套在頸部及腋下。我就叫我姊名字並拍打她
    ，我試著拉起她身上的黑色衣物，但拉不起來，我才發現是
    件褲子，然後再試著將該件套在頸部及腋下的褲子拉起來，
    然就打電話叫119。電話中119叫我先做CPR，直到119到現場
    ，等待時間約5分鐘，119來時，林玉貴身上仍有餘溫。然後
    119就將她送到恩主公醫院」；「她有去上班，本來應該在
    下午1點左右回來，但當天我聽我媽媽說，因為林玉貴身體
    不舒服，所以提早回來，至於幾點我就不清楚了」；「（問
    ：是否知悉林玉貴為何不舒服？）是感冒。（見原審卷第11
    1頁背面至第112頁）；復於板橋地檢署檢察官訊問時證稱：
    「在2月19日下午返家，發現死者側躺在客廳地板上，我拍
    打她都不醒，我就打119，也依救護人員方式施以人工呼吸
    ，要急救時，發現束褲纏住死者脖子腋下，我一直急救到救
    護人員到場。」等語（見原審卷第107頁背面），是該證人
    於原審及板橋地檢署之證述大致相符，堪信為真正。從而，
    被保險人林玉貴於97年2月19日下午，經返家的弟弟林宸緯
    發現束褲纏住脖子腋下側躺在上址家中客廳地板上，經送醫
    急救於途中即不治死亡，且死亡當日有罹患感冒之事實，應
    堪採認。
  (四)被保險人林玉貴之死因，依相驗證明書記載：「直接引起死
    亡之原因：因呼吸道感染，加上肥胖而胸廓體積減少，服用
    安眠藥及套錯長褲於頸部，造成急性呼吸衰竭而死亡」等語
    （見北院卷第40頁）。惟兩造就上開相驗證明書記載內容之
    解釋，亦即「林玉貴究係意外事故，亦或疾病致死」乙節，
    爭執甚烈。原審依上訴人聲請之事項：1.就法醫研究所之鑑
    定報告及解剖報告書之記載，函請法醫研究所說明，造成被
    保險人林玉貴死亡之最主要原因究為呼吸道感染造成急性呼
    吸衰竭，抑係誤套長褲所致？2.本件死者林玉貴被其弟林宸
    緯發現時，其長褲係套在林玉貴之脖子及腋下，但其頸部無
    壓痕。舌骨、甲狀軟骨、氣管軟骨無骨折，氣管內無異物存
    在，是否會造成其急性呼吸衰竭死亡？3.如林玉貴之長褲係
    套在林玉貴之脖子及腋下係造成其死亡之原因，法醫就死亡
    原因，通常記載為「窒息死亡」，抑或「急性呼吸衰竭死亡
    」？4.如死者之長褲係套在林玉貴之脖子及腋下係造成其死
    亡之原因，其所占死亡原因之百分比之比例，約占若干？（
    見原審卷第122、126至127頁），及被上訴人聲請事項：依
    最先發現死者林玉貴之證人林宸緯所述，其發現林玉貴時，
    林玉貴係將頭、頸及左手臂套於黑性女性伸縮內搭褲之一腳
    褲管內，據此，若除去「加上服用安眠藥而可能錯套長褲於
    頸部」之不利呼吸功能之因素，林玉貴是否絕對不會造成急
    性呼吸衰竭死亡之結果？（見原審卷第123、128頁）函詢法
    醫研究所，據該所回覆以：「1.依時間順序，死者林玉貴原
    先就肥胖而胸廓較小，再因上呼吸道感染及服用安眠藥時套
    錯長褲於頸部與腋下，並側躺倒臥在地板上。本案例研判姿
    勢性窒息為死亡原因之一，且係多種死因共同造成。其中任
    何一項，單獨在一般人造成死亡情況不多。2.純粹呼吸道感
    染致死的案例並非沒有。但比例上較低。3.長褲套在頸部與
    腋下是最後使其發生姿勢性窒息的動作。4.記載死亡原因方
    面，『窒息死亡』與『急性呼吸衰竭死亡』相同，未特別指
    明是病死或意外，因兩種成分皆有。若硬要分開，鑑定人認
    為比例各半。」有法醫研究所98年1月18日法醫理字第09800
    6729號函在卷可稽（見原審卷第132頁）。本院依上訴人聲
    請，再函詢法醫研究所關於：1.解剖鑑定報告書所載，林玉
    貴係因「呼吸道感染，加上肥胖而胸廓體積減少，服用安眠
    藥及套錯長褲於頸部，造成急性呼吸衰竭而死亡」，上開四
    種死亡原因，能否區分何種為造成林玉貴死亡重要之最近因
    果關係之原因？2.林玉貴被發現時，雖然其長褲套在頸部及
    腋下，但解剖時，發現林玉貴之頸部無壓痕，舌骨、甲狀軟
    骨、氣管軟骨無骨折，氣管內無異物存在，則以上開情況判
    斷，該長褲套在頸及腋下，是否會造成林玉貴窒息死亡之結
    果？3.該所前函所載「長褲套在頸部與腋下是最後使其發生
    姿勢性窒息的動作」，究係指林玉貴長褲套在頸部與腋下係
    造成其姿勢性窒窒息之原因，抑或係於發生窒息前的單純一
    個動作而已？4.以林玉貴之身體狀況（呼吸道感染，加上肥
    胖而胸廓體積減少），如因服用安眠藥後側躺倒臥於地上，
    是否有可能造成姿勢性窒息死亡之結果？再據該所以99年11
    月3日法醫理字第0990005786號函覆以：「1.造成林玉貴死
    亡最近因果關係之原因為長褲套於頸部及腋下。2.長褲套住
    頭部及腋部，固定住某種身體姿勢而妨害呼吸通路之順暢，
    因而造成窒息。與繩索直接縮緊頸部的情況略有不同。3.本
    例的長褲套在頸部與腋下，係造成其姿勢性窒息的原因。4.
    肥胖、心肺有問題、使用禁藥酒精等都是增加死亡的危險因
    素。單單服用安眠藥而側躺但未堵住口鼻，其造成姿勢性窒
    息的可能性不高。」等語（見本院卷第91頁），足見該所已
    認林玉貴之死亡原因，係「意外事故」（錯套長褲於頸部及
    腋下）與「疾病」（即因呼吸道感染、肥胖而胸廓體積減少
    及服用安眠藥）兩種原因競合兼而有之，其中任何一項，單
    獨在一般人造成死亡情況不多。換言之，意外突發事故與疾
    病均為其致死之重要原因，且依法醫研究所專業鑑定意見認
    為兩者致其死亡之原因比例各半，又以錯套長褲於頸部及腋
    下為林玉貴死亡最近因果關係之原因，即其死亡之主力近因
    ，而長褲套在頸部與腋下係造成姿勢性窒息之原因；且長褲
    套住頭部及腋部與與繩索直接縮緊頸部的情況略有不同，故
    雖解剖時，發現林玉貴之頸部無壓痕，舌骨、甲狀軟骨、氣
    管軟骨無骨折，氣管內無異物存在，亦不影響上開死因之認
    定。本院認法醫研究所回覆意見已明，上訴人聲請再函詢法
    醫研究所99年1月3日覆函表示「使用禁藥酒精等都是增加死
    亡的危險因果」其依據為何乙節，查法醫研究所函謂：「肥
    胖、心肺有問題、使用禁藥酒精等都是增加死亡的危險因素
    …」，可知該函是例示增加死亡的危險因素，並非認本案有
    使用禁藥酒精情形，此由該函於例示情形後再加上「等」字
    即明，故認無再函查必要；上訴人聲請函詢林玉貴之血液檢
    驗結果，其所含之安眠藥Zolpidem 0.560ug/ml，此藥量是
    否足以造成林玉貴昏迷之結果乙節，查本件爭點及待證事實
    並非在於林玉貴昏迷原因，而係林玉貴死亡原因，故函詢林
    玉貴所服用安眠藥劑量是否足以造成林玉貴昏迷，顯無調查
    必要性；上訴人另聲請函詢林玉貴如無因肥胖致胸廓較小、
    無上呼吸道感染、未服用安眠藥致造成昏睡情況下，是否仍
    會因長褲套住頸部及腋下而造成本件姿勢性窒息之結果乙節
    ，查該詢問之前題與本案之事實不符，自無以此函查之必要
    。
  (五)按保險契約率皆由保險公司所預訂之定型化契約，被保險人
    、要保人鮮有依其要求變更契約約定之餘地；又因社會之變
    遷，保險巿場之競爭，各類保險推陳出新，故於保險契約之
    解釋，應本諸保險之本質及機能為探求，並應注意誠信原則
    之適用，倘有疑義時，應為有利於被保險人之解釋，以免保
    險人變相限縮其保險範圍，逃避應負之契約責任，獲取不當
    之保險費利益，致喪失保險應有之功能，影響保險巿場之正
    常發展，此觀諸保險法第54條第2項之規定自明（參最高法
    院92年度台上字第2710號判決）。本件被保險人林玉貴死亡
    之原因，經法醫研究所認係意外與疾病比例各半，而意外（
    套錯長褲於頸部及腋下）復為最近因果關係之原因，已如前
    述。參酌上開最高法院94年台上字第1816號判決意旨所示主
    力近因原則暨保險契約有疑義時應為有利於被保險人之解釋
    ，應認被保險人林玉貴「錯套長褲於頸部」係其死亡之主要
    且直接有效之主力近因，足徵被保險人林玉貴死亡之結果，
    應屬遭遇外來突發之意外事故所致，核與系爭保險契約（全
    方位保險附約）所約定之意外死亡要件相符，上訴人即有給
    付意外保險金之義務。而被上訴人為系爭保險契約之受益人
    ，以意外死亡保險事故發生，請求上訴人給付意外保險理賠
    金額200萬元，洵屬有據。
  (六)上訴人雖抗辯被保險人林玉貴之相驗證明書記載其係「病死
    或自然死」，該證明書係公文書推定為真正，足證本件不符
    給付保險金之要件云云。惟按，「民事訴訟法第355條第1項
    固規定，公文書，推定為真正，惟此僅係推定其有形式之證
    據力，至其實質上證據力之有無，仍應由事實審法院依自由
    心證判斷之。」，最高法院95年台上字第2103號判決意旨可
    資參照，亦即公文書雖推定為真正，然仍得以反證推翻之。
    經查，上開相驗證明書已記載：「直接引起死亡之原因：因
    呼吸道感染，加上肥胖而胸廓體積減少，服用安眠藥及套錯
    長褲於頸部，造成急性呼吸衰竭而死亡」等語（見北院卷第
    40頁），足見林玉貴之死亡原因，係「意外事故」（錯套長
    褲於腋下）與「疾病」（即因呼吸道感染及服用安眠藥）兩
    種原因競合兼而有之，已如前述，亦可認定上開相驗證明書
    記載死亡方式為「病死或自然死」，其真意無非係認定林玉
    貴死亡，並無他殺之嫌疑且不涉及第三人有刑事責任而已，
    此參板橋地檢署檢察官所為相驗報告書益明（見原審卷第
    108頁）並非否認「錯套長褲於頸部及腋下」（意外）非林
    玉貴死亡之重要原因；再者，依法醫研究所上開函文及證人
    林宸緯之證述已足資證明林玉貴係意外死亡，亦足以認定上
    開相驗證明書有關林玉貴「病死或自然死」之記載，與事實
    尚有出入。是上訴人此部分抗辯，顯係誤解，不足憑採。
  (七)又查財政部保險司所頒之傷害保險單示範條款第2條修正前
    原條文為：「被保險人於本契約有效期間內，因遭外來突發
    的意外傷害事故，並以此意外傷害事故為『直接且單獨原因
    』，致其身體蒙受傷害而致殘廢或死亡時，依照本契約的約
    定，給付保險金。」然依財政部保險司於85年9月10日以財
    政部台財保第852370068號函將傷害保險單示範條款修正為
    ：「被保險人於本契約有效期間內，因遭受意外傷害事故，
    致其身體蒙受傷害而致殘廢或死亡時，依照本契約的約定，
    給付保險金。前項所稱意外傷害事故，指非由疾病引起之外
    來突發事故。」，並自86年1月1日起實施。已將「意外」之
    定義修正為「非由疾病引起之外來突發事故」，並將「直接
    且單獨」等文字刪除。依該新修正意外傷害保險契約示範條
    款之保險範圍觀之，已揚棄所謂意外傷害事故須為直接且單
    獨造成被保險人身體受傷害或死亡之原因，方得請領保險金
    ；亦即不再嚴格限制死亡需純粹因意外原因引起之傷害所致
    ，祇須被保險人因意外傷害事故，致身體受有傷害或致殘廢
    或致死亡時，被保險人即得依契約關係請求給付保險金。而
    所謂「非由疾病引起之外來突發事故」，其目的係在排除內
    發病症直接所致成之死亡或殘廢結果，換言之，只要非因被
    保險人本身疾病所引起之外來突發事故，無論係直接或間接
    ，若造成身體蒙受傷害而致殘廢或死亡時，均屬意外傷害保
    險之範圍。該傷害保險單示範條款，係主管機關邀同業界商
    議後擬定，交由業者參考，上訴人前開全方位傷害保險附約
    第3條之約定，用語均與傷害保險單示範條款相同，自應作
    同一解釋。故上訴人主張被上訴人應舉證意外為造成死亡結
    果之直接、單獨原因云云，亦不足採。
  (八)末按，保險法第34條規定：「保險人應於要保人或被保險人
    交齊證明文件後，於約定期限內給付賠償金額。無約定期限
    者，應於接到通知後15日內給付之。保險人因可歸責於自己
    之事由致未在前項規定期限內為給付者，應給付遲延利息年
    利1分」。又系爭保險契約第10條亦約定：要保人、受益人
    應於保險事故發生後10日內通知保險人，並儘速申請給付保
    險金。保險人應於收齊文件後15日內給付之。但因可歸責於
    保險人之事由，致未於前述約定期限內為給付者，應按年利
    一分加計利息給付（見北院卷第34頁至35頁及原審卷第144
    頁至第145頁）。經查，被保險人係於97年2月19日發生意外
    死亡之保險事故，被上訴人隨即於同年5月21日備齊文件向
    上訴人申請理賠，上訴人於同年月22日收受，為上訴人所不
    爭執（見原審卷第144頁至145頁）。而被保險人林玉貴係意
    外死亡，已如前述，則被上訴人主張上訴人以被保險人非意
    外死亡為由拒絕理賠係「可歸責於上訴人之事由」等語，應
    堪採信。從而，被上訴人依保險法第34條第2項規定請求自
    97 年5月22日起加計15日後之翌日，即自同年6月7日起按年
    息百分之10計算之利息，核屬有據。
五、綜上，被上訴人依保險契約之法律關係，請求上訴人給付20
    0萬元，及自保險事故發生後，上訴人收受被上訴人所備齊
    之申請理賠文件15日後之翌日即97年6月7日起至清償日止，
    按年息百分之10計算之利息，為有理由，應予准許。是則原
    審判命上訴人如數給付，於法並無違誤。上訴意旨指摘原判
    決不當，求予廢棄改判，為無理由，應予駁回。
六、本件事證已臻明確，兩造其餘攻擊與防禦方法均與判決結果
    不生影響，不再一一論述，附此敘明。
七、據上論結，本件上訴為無理由，爰判決如主文。
中    華    民    國    99    年    12    月     31   日
                    民事第十六庭
                        審判長法  官 藍文祥
                              法  官 吳燁山
                              法  官 陳麗芬
正本係照原本作成。
如不服本判決，應於收受送達後20日內向本院提出上訴書狀，其
未表明上訴理由者，應於提出上訴後20日內向本院補提理由書狀
（均須按他造當事人之人數附繕本）上訴時應提出委任律師或具
有律師資格之人之委任狀；委任有律師資格者，另應附具律師資
格證書及釋明委任人與受任人有民事訴訟法第466條之1第1項但
書或第2項（詳附註）所定關係之釋明文書影本。如委任律師提
起上訴者，應一併繳納上訴審裁判費。
中    華    民    國   100    年    1     月    3     日
                              書記官 張永中
附註：
民事訴訟法第466條之1（第1項、第2項）：
對於第二審判決上訴，上訴人應委任律師為訴訟代理人。但上訴
人或其他法定代理人具有律師資格者，不在此限。
上訴人之配偶、三親等內之血親、二親等內之姻親，或上訴人為
法人、中央或地方機關時，其所屬專任人員具有律師資格並經法
院認為適當者，亦得為第三審訴訟代理人。

司法院資訊處製作；財團法人民間司法改革基金會備份。
